【裁判字號】    89,台上,2887
【裁判日期】    890525
【裁判案由】    違反山坡地保育利用條例
【裁判全文】
最高法院刑事判決                              八十九年度台上字第二八八七號
    上  訴  人  甲○○
右上訴人因違反山坡地保育利用條例案件，不服台灣高等法院高雄分院中華民國八十
七年三月二十四日第二審更審判決（八十六年度上更(一)字第三五五號，起訴案號：台
灣屏東地方法院檢察署八十四年度偵字第三七三三號），提起上訴，本院判決如左：
    主  文
原判決撤銷，發回台灣高等法院高雄分院。
    理  由
本件原判決認定上訴人甲○○自民國七十三年間起至八十三年間止，在屏東縣獅子鄉
○○段第七七三號（以下稱第七七三號土地）等四筆山坡地上經營紫竹觀音寺，除部
分經土地承租人同意外，竟意圖為自己不法之利益，竊佔屬湯黃金玉所承租同段第七
八○號公有山坡地（以下稱第七八○號土地），擅自在上設置闢建鐵皮屋及道路等工
作物並充空地使用，其詳細情形如原判決附表所示等情。因而撤銷第一審判決，改判
論處上訴人在公有山坡地內擅自設置工作物罪刑，固非無見。
惟查：(一)、科刑判決書記載之犯罪事實，為論罪科刑適用法律之基礎，故凡於適用法
令有關之事項，必須詳加認定明確記載，然後於理由內明認定犯罪事實所憑之證據
及其認定之理由，使事實與理由互相一致，方為合法。原判決事實欄認定上訴人自七
十五年間起至八十三年間止，竊佔第七八○號土地闢建鐵皮屋及道路等工作物並充空
地使用云云，但其前揭事實欄對於上訴人係一次全部加以竊佔並即擅自設置工作物？
或係分次竊佔、分次擅自設置工作物？若是分次竊佔、分次設置工作物，其前後多次
行為是否基於概括犯意？均未詳加記載認定，已難資為判斷其適用法律當否之依據。
又原判決於事實欄既認定上訴人犯罪時間係至八十三年間止，則其犯罪時間當包括八
十三年十二月在內。然在理由欄內則又說明水土保持法係於八十三年五月二十七日制
定公佈，基於法律不溯及既往原則，上訴人之行為自難適用水土保持法云云（原判決
正本第三頁最後一行至第四頁第一行）。原判決事實欄所認定上訴人之犯罪時間，與
理由欄內說明上訴人之行為無水土保持法之適用，二者不相適合，亦難謂無理由矛盾
之違法。(二)、審理事實之法院對於被告有利及不利之證據，應一律注意，詳為調查，
綜合全案證據資料，本於經驗法則以定其取捨，並將取捨證據及得心證之理由於判決
內詳為說明。如有應調查之證據未予調查，率行判決，其判決當然為違背法令。上訴
人否認有竊佔並擅自在第七八○號土地上設置工作物，而一再辯稱第七七三號土地及
第七八○號土地均係湯黃金玉提供其使用等語，並提出湯黃金玉所出具之拋棄書為證
（第一審卷第二十一頁），而依該拋棄書內載：「……願將獅子鄉○○段七七三林地
，面積○點三二一○公頃，無償贈與甲○○……作為供奉佛祖之用，……」等情，其
中所載關於第七七三號土地面積部分，與土地登記簿謄本所載該筆土地之面積為○點
三一二○公頃（原審法院上訴卷第二十七頁），二者不盡相符，此與上訴人所辯是否
屬實，有重要關係，自待根究明白，原審對上訴人所辯有利之證據未詳予調查釐清，
於判決理由中亦未說明上訴人所辯不足採信之理由，亦有可議。(三)、犯罪事實應依證
據認定之，無證據不得推定其犯罪事實，刑事訴訟法第一百五十四條定有明文。且認
定事實所憑之證據，須實際存在，就該案卷宗不難考見者，始克當之。倘判決書內所
記載之證據，與卷宗內筆錄或文件之內容不相適合，則其判決之根據，實際上並不存
在，自屬採證違法。原判決認定上訴人有原判決事實欄所載之犯行，係以證人湯順雄
、林湯幸淑均於原審證稱：湯黃金玉所出具之拋棄書，並不及於第七八○號土地等語
，為其論罪主要依據之一（原判決正本第三頁第一行至第五行）。然證人湯順雄於原
審係證稱：第七八○號土地是否出租於湯黃金玉，及該筆土地何以由上訴人在使用？
其均不清楚等語（原審上更(一)卷第五十八頁）；而證人林湯幸淑於原審亦僅證稱：拋
棄書是由其親自簽名蓋章，其與湯順福並未提供第七三八、第七七三、第七四六、第
七八○號土地給他人使用（原審上更(一)卷第七十五頁背面、第七十六頁），亦未證稱
湯黃金玉所出具之拋棄書是否包括第七八○號土地在內。原判決認定事實所憑證人湯
順雄、林湯幸淑之證言，核與卷宗內筆錄所載內容不盡相符，其採證難謂於法無違。
上訴意旨指摘原判決不當，尚非全無理由，應認有撤銷發回更審之原因。
據上論結，應依刑事訴訟法第三百九十七條、第四百零一條，判決如主文。
中      華      民      國    八十九    年      五      月    二十五    日
                              最高法院刑事第五庭
                                  審判長法官  董  明  霈
                                        法官  丁  錦  清
                                        法官  林  茂  雄
                                        法官  王  居  財
                                        法官  張  祺  祥
      右正本證明與原本無異
                                              書  記  官
中      華      民      國    八十九    年      六      月      二      日


司法院資訊處製作；財團法人民間司法改革基金會備份。
